【裁判字號】    95,勞上更(一),1
【裁判日期】    950413
【裁判案由】    給付退休金
【裁判全文】
臺灣高等法院花蓮分院民事判決     95年度勞上更(一)字第1號
上  訴  人  乙○○
被  上訴人  台東區中小企業銀行股份有限公司
法定代理人  甲○○
訴訟代理人  徐南城律師
上列當事人間請求給付退休金事件，上訴人對於中華民國92年 7
月18日臺灣臺東地方法院91年度勞訴字第 7號第一審判決，提起
上訴，經判決後，由最高法院發回更審，本院於95年 3月28日言
詞辯論終結，判決如下：
    主  文
原判決關於駁回上訴人後開第二項之訴部分，及訴訟費用之裁判
均廢棄。
被上訴人應給付上訴人新台幣壹佰伍拾陸萬肆仟元，及自民國九
十一年四月三十日起至清償日止按週年利率百分之五計算之利息
。
其餘上訴駁回。
第一、二審及發回前第三審訴訟費用由被上訴人負擔十分之九，
餘由上訴人負擔。
本判決命被上訴人給付部分，於上訴人以新台幣伍拾貳萬元為被
上訴人預供擔保後得假執行；但被上訴人如於假執行程序實施前
以新台幣壹佰伍拾陸萬肆仟元為上訴人預供擔保，得免為假執行
。
其餘假執行之聲請駁回。
    事實及理由
一、本件上訴人在原審起訴主張：上訴人自民國（下同）54年 7
    月16日起受僱於被上訴人，至90年6月1日退休，而被上訴人
    自86年5月1日起開始適用勞動基準法（下稱勞基法），被上
    訴人應給付上訴人之退休金，其中適用勞基法後之部分，被
    上訴人業已全部給付。然適用勞基法前之退休金，依上訴人
    退休當時被上訴人所頒布之人事管理規則（下稱系爭人事管
    理規則）第66條之規定，雖規定以上訴人退休當月「薪津」
    及「職務加給」為計算標準；然上訴人每月薪資均包括「生
    活津貼」，退休時自應以全部薪資為退休金計算基準，況「
    生活津貼」實為「薪津」之一部分，自應包括在計算退休金
    之基準內。而上訴人退休當月之薪資為115257元，適用勞基
    法前之服務年資為31年 9月，被上訴人應給予上訴人46個月
    之退休金，計0000000元；而被上訴人僅給付上訴人0000000
    元，尚應給付退休金差額 0000000元。又被上訴人向勞工保
    險局（下稱勞保局）申報上訴人之月投保薪資時，該薪資之
    計算標準既含有本俸、職務加給、生活津貼等項目，則被上
    訴人計算上訴人退休金時，自應將「生活津貼」包括在內。
    且被上訴人每月依法提列之員工退職準備金，其提列項目及
    計算亦以員工「薪津」、「職務加給」及「生活津貼」總額
    之若干百分比，當作員工退職準備；則被上訴人給付退休金
    予上訴人時，自應將「生活津貼」計算在內。再被上訴人於
    員工薪資中增設「生活津貼」項目，顯係逃避其員工退休金
    之給付，亦有違民法第 148條之誠實信用原則，爰請求被上
    訴人給付上訴人退休金之不足差額等語。並聲明：被上訴人
    應給付上訴人 0000000元，及自90年6月2日起至清償日止按
    週年利率5 ％計算之利息。原審為上訴人敗訴之判決，上訴
    人提起上訴補稱：
（一）按工資依勞基法第2條第3款規定謂勞工因工作而獲得之報
      酬，包括工資、薪金及按計時、計日、計月、計件以現金
      或實物等方式給付之獎金、津貼、其他任何名義之經常性
      給與均屬之。此項規定在勞基法實施前，工廠法施行細則
      第 4條亦有相類似之規定。工資是勞工給付勞務之對價並
      受到法律之保護，而有基本工資及禁止雇主巧立名目規避
      之概括性規定。因此關於工資之認定即不能以單純之字面
      文義解釋，而係就其是否屬「勞務之對價」及「經常性之
      給與」，至於其給付名稱為何，則非所問。而關於經常性
      給與，勞基法施行細則將一紅利。二獎金：指年終獎金、
      競賽獎金、研究發明獎金、特殊功績獎金、久任獎金、節
      約燃料物料獎金及其他非經常性獎金。三春節、端午節、
      中秋節給與之節金。四醫療補助費、勞工及其子女教育補
      助費。五勞工直接受自顧客之服務費。六婚喪喜慶由雇主
      致送之賀禮、慰問金或奠儀等。七職業災害補償費。八勞
      工保險及雇主以勞工為被保險人加入商業保險支付之保險
      費。九差旅費、差旅津貼、交際費、夜點費及誤餐費。十
      工作服、作業用品及其代金。十一其他經中央主管機關會同
      中央目的事業主管機關指定者，有排除在外之規定，即凡
      不屬勞基法施行細則第10條各款所列之金額，均屬經常性
      給與。工資係勞工之勞力所得，為其勞動之對償，且工資
      須為經常性給與，始足當之。倘雇主為改善勞工之生活所
      為之給與，或雇主為其個人之目的，具有勉勵、恩惠性質
      之給與，即非經常性之給與，此與工資為契約上經常性之
      給與，自不相同，應不得列入工資範圍之內。而「生活津
      貼」項目於50幾年至68年間，即已增設於被上訴人員工之
      薪資結構中，於68年間雖曾一度取消，然旋即恢復迄今，
      而被上訴人於每月員工薪津給與清冊上均詳細註記員工「
      生活津貼」之金額，且自上訴人受雇被上訴人後，其薪資
      係逐年增加並未減少，所增加之薪資亦非僅調整「生活津
      貼」1 項之金額，而係連同其他項目併同增加，為上訴人
      於原審陳述明確。而被上訴人於原審亦自承：「（生活津
      貼何時發放？）我們查到最早是68年 5月29日」等語，是
      被上訴人核發上訴人之生活津貼雖名為津貼，然其性質實
      係被上訴人要求員工服勞務之對價，且時間長達30餘年之
      期間，均按月支領該項津貼（除於68年間雖曾一度取消，
      然旋即恢復迄今），從無例外，該津貼自屬經常性給與，
      自為勞基法第2條第3款規定之工資，並於上訴人退休時，
      應計入平均工資以核算其退休金。
（二）本件被上訴人公司對於薪津之內容並未定義，劃定其所包
      括之範圍，僅如前述於第29條規定：「員工之待遇分為薪
      津、加給、各項津貼（包括房租、出納、機車、值勤、加
      班等）、各項補助、獎金等，其支給標準另定之」。被上
      訴人雖提出83年12月 1日起實施之被上訴人公司薪資支給
      標準表，該表內雖分薪津（包括本俸及年功俸）、生活津
      貼、職務加給與辦公費四種項目，然第29條所指之各項津
      貼，被上訴人公司所指係包括房租、出納、機車、值勤加
      班等，並未明定是生活津貼，所扣除房租可認係屬生活津
      貼外，關於出納、值勤、加班等都是屬於工作津貼，而機
      車乃屬於交通津貼，而這種津貼常不具確定性，須從事出
      納、值勤、加班時始得領取。但被上訴人所提出之薪資標
      準表，該生活津貼雖隨職務不同而有高低之分，但卻是每
      一職務之生活津貼均固定，不論有無從事特別工作均得領
      取，此種固定之給付顯屬勞工因工作而獲得之報酬，並非
      雇主為改善勞工之生活所為之給與，或雇主為其個人之目
      的，具有勉勵、恩惠性質之給與，即具有經常性，應係屬
      於員工報酬的一部分，不能以其名義上用生活津貼而不用
      薪津之名即逕予認定非屬薪津範圍。
（三）再以被上訴人舊人事管理規則全文觀察：其在獎懲、遷調
      、福利規定薪津時，均特別括號註明不包括職務加給，只
      有在第66條規定退（休）職金時，係規定薪津及職務加給
      ，此種規定方式參照前述之薪資支給標準表之結構：薪津
      （本俸及年功俸）及生活津貼係屬固定，每一層級之員工
      均可領取，而職務加給則只有科（課）長以上始得領取，
      因此於人事規則第29條之外談及薪津時，均明文將職務加
      給作特別之排除（見該規則53、60、63規定），否則為何
      不將生活津貼項目亦一併明文排除？若謂薪津本即不包括
      生活津貼及職務加給，則職務加給根本也沒有特別明文加
      以排除之必要。被上訴人人事管理規則規定前後之出入，
      即顯示實則被上訴人舊人事管理規則內所規定之薪津顯非
      僅指本俸及年功俸，尚應包括生活津貼部分，始能符合該
      公司舊人事管理規則整體之規範，及薪資標準表之結構。
（四）再從文義上觀察，若薪津僅只包含本俸及年功俸，則被上
      訴人公司大可使用薪俸或本俸之名稱，而無稱薪津用語之
      必要。「薪津」一詞在文義上自令人容易解為包括津貼，
      此對照被上訴人公司於適用勞基法後之新人事管理規則第
      27條「行員待遇分薪資，各項加給、津貼、獎金，其支給
      標準及辦法，均另定之。前項薪資包括薪俸、生活津貼、
      主管及職務加給 3項之合計數，均以月計之」之規定，與
      舊人事管理規則第29條比較，在薪津或薪資之後也都是規
      定包含各項加給、津貼、獎金，其前條文結構相同，新人
      事管理規則增訂第 2項規定薪資包括薪俸、生活津貼與主
      管與職務加給，不過是將以前舊人事管理規則之薪津內涵
      加以明確化而已，並非將原不包括之生活津貼及主管或職
      務加給額外納入薪資範圍，此觀察被上訴人公司依新人事
      管理規則所制定之薪資支給標準表之內容與結構，即可發
      現該標準表與舊表均相同，只有名稱改變而已，即薪俸（
      包括本俸及年功俸）、生活津貼、主管及職務加給，而薪
      俸、生活津貼、主管及職務加給即包括在新人事管理規則
      的薪資內。若舊人事管理規則同樣之結構，同樣之規定，
      「薪津」卻僅限於本俸及年功俸，如此解釋豈非可任由被
      上訴人解釋，而將勞工權利義務隨之大小增減？
（五）被上訴人公司適用勞基法前舊人事管理規則第66條係規定
      於第11章恤養，本章訂定之宗旨係在照顧員工退休後之生
      活，因此即必須以照顧員工對員工有利之方向解釋，因此
      始在其第70條規定，員工因懲戒處分而免職時，不適用本
      章之規定。綜上，第66條規定退（休）職金應係以該員退
      職當月之員工薪津及職務加給，按照服務年資折算給予月
      數，因此此處之薪津，應指本俸、年功俸及生活津貼，否
      則沒有特別將職務加給明文加入之必要。被上訴人之違背
      誠實信用原則之脫法行為，上訴人雖知悉有生活津貼之設
      置，惟在退休金之爭議未發生之前，上訴人實無法知悉此
      係被上訴人之脫法行為，且被上訴人之行為，並無法因上
      訴人在之前未發覺，或未對被上訴人提出異議，而變為合
      法之行為，自屬當然。
（六）被上訴人主張上訴人溢領退休金，不知其依據為何。退休
      金之計算應以退休當月之薪津為標準，被上訴人主張 2階
      段分開計算，毫無根據。
    並在本院聲明：（一）原判決廢棄。（二）被上訴人應給付
    上訴人 0000000元，及自90年6月2日起至清償日止按週年利
    率百分之5 計算之利息。（三）願供擔保請准予宣告假執行
    。
二、被上訴人則以：按勞基法第84條之 2規定，適用勞基法前之
    退休金給與標準，依當時應適用之法令規定計算，當時無法
    令可資適用者，依各該事業單位自訂之規定或勞雇雙方之協
    商計算之。查本件因當時無法令可資適用於兩造之勞雇關係
    ，是兩造適用勞基法前之退休金給與標準即應適用系爭人事
    管理規則，而依系爭人事管理規則第66條規定，退（休）職
    金給予數額之計算方式係按該員退職當月之員工「薪津」及
    「職務加給」為計算標準，再乘以依年資所應給予退職金之
    月數。參以同規則第29條規定，「薪津」與各項津貼係分列
    ，及被告員工薪津及各項津貼補助支給表中，全薪是包括員
    工「薪津」、「職務加給」、「生活津貼」 3項，顯見「生
    活津貼」並不包括在「薪津」之內，自不包括在上揭退（休
    ）職金之給付標準內。被上訴人依據勞工保險條例（下稱勞
    保條例）第13條規定，向勞保局申報員工之月投保薪資時，
    雖有將本俸、職務加給、生活津貼等項計算在內，然上訴人
    為被上訴人之經理，本俸及職務加給之總額即已達當時勞工
    保險投保薪資分級表之最高等級，故以該分級表最高等級所
    載之月投保薪資來申報，該申報之投保薪資與上訴人之實際
    薪資已非一致。且被上訴人依前開規定申報之上訴人薪資，
    係為計算勞工保險費等之用，該申報之上訴人薪資所包括之
    項目，與系爭人事管理規則計算退休金之標準（非以薪資，
    而係依員工「薪津」及「職務加給」為計算標準），係屬兩
    事，自不得比附援引。至於被上訴人在勞基法之前，所提列
    被上訴人員工退休準備金，並非向中央信託局提出，而是被
    上訴人為將來支出之準備而提列，提列退休準備金不論多寡
    都不會影響及勞基法第84條之 2，及被上訴人內部人事管理
    規則之適用，上訴人退休金之計算，仍應依系爭人事管理規
    則第66條之規定為之。因此適用勞基法前部分，被上訴人已
    依法給付退休金 0000000元予上訴人，並未積欠上訴人任何
    退休金之差額，上訴人提起本訴，自無理由等語。復在本院
    補稱：
（一）被上訴人制定人事管理規則，其第29條規定「員工之待遇
      分為薪津、加給、各項津貼、各項補助、獎金等，其支給
      標準另定之」，及薪資支給標準表，係將「生活津貼」與
      「薪津」分別編列，並於備註欄第 2點記載全薪係指「員
      工薪津」加「職務加給」加生活津貼，上訴人之員工薪津
      支領清冊亦將「薪津」與生活津貼分別編列。規則第66條
      規定「員工在本行服務滿 5年以上而退休或退職時，給予
      退（休）職金按該員退職當月之員工薪津及職務加給，依
      左列標準 1次支給之任職超過25年以上者，除照左列標
      準支給外，其超過年數每超過 1年增發兩個月退（休）職
      金計之」，顯然將生活津貼不包括在內。待遇既分成 5項
      ，津貼不包括在薪津之內，津貼只是待遇中之一項，職務
      加給亦為待遇中之一項，上訴人自54年 7月16日到職到離
      職，其薪資表清冊之記載，一清二楚，上訴人從未異議，
      亦即承認如此分法，故不能於退休後之91年 5月才提出異
      議主張薪津一項包括有生活津貼，何況系爭之薪津之真意
      ，係在被上訴人於86年4月1日適用勞基法前，非在86年 4
      月1日適用勞基法後而依勞基法之相關定義加以解釋。
（二）規則第29條規定「員工之待遇分為薪津、加給、各項津貼
      （包括房租、出納、機車、值勤、加班等）、各項補助、
    獎金等，其支給標準另定之」。此條於勞基法適用後之88
      年11月26日修訂為人事規則第27條，其內容為「員工待遇
      分薪資、各項加給、津貼、獎金，其支給標準及辦法，均
      另定之。前項薪資包括薪俸、生活津貼、主管及職務加給
       3項之合計數，均以月計之」。修正條文明訂薪資包括薪
      俸、生活津貼、主管及職務加給 3項，即明確將薪資包含
      生活津貼，此為配合實施勞基法而修訂，生活津貼才為薪
      資之一項，故修訂前第29條薪津確實不包含生活津貼。又
      同規則第30條規定「員工之薪津．．．惟新進及復職員工
      之薪津．．．員工解職時其薪津．．．」，第31條規定「
      新進試用人員之薪俸以正式錄用職位起薪90％發給之」，
      第38條第 1款規定「一因病請假．．．按日薪津減半支給
      」，第53條規定「依照前條晉級之員工．．．改支年功薪
      津．．．其支給標準以員工月支薪津（不包括職務加給）
      為基準．．．」，第60條第 2款規定「奉調員工．．．並
      發遷家費，有眷屬者按該月該員薪津（不包括職務加給）
      核支20％，獨身者，支10％．．．」，第63條第 2款規定
      「結婚、生育、喪葬等補助費．．．其支給標準以員工薪
      津（不包括職務加給）為基準．．．」，第68條規定「員
      工在職死亡時，除依第66條之退職金標準，發給遺族 1次
      撫卹金外．．．死亡卹金最高不得超過 4個月薪津」，第
      69條規定「員工因公受傷致成殘廢不堪服務．．．照領退
      職金外．．．最高不得超過 5個月薪津．．．並得視受傷
      輕重．．．最高不得超過2個月薪津」，第77條第2項規定
      「．．．被免職員工之薪津發給至發令之日為止．．．」
      。所載之薪津即為第29條之薪津，並無不同解釋，尤其在
      第38條第 1款、第60條第2款、第63條第2款皆特別記載不
      包括職務加給。又第68條對於在職死亡之員工，並規定於
      撫卹金外，再給第66條之退職金，足證退職金（即退職慰
      勞金）、退休金與其他卹金係不同給付條件，不能混為一
      談。同規則第31條規定「新進試用人員之薪俸以正式錄用
      職位起薪90％發給之」，所載之薪俸與薪津並不完全相同
      。
（三）由被上訴人歷年來之作業程序，足以證明規則就薪津不包
      含生活津貼或職務加給，上訴人主張規則包含有生活津貼
      ，致使最高法院未細究而有誤解，上訴人之理由及指駁皆
      屬錯誤。且依兩段式退休金之算法，被上訴人已溢給上訴
      人退休金 0000000元，如受不利判決，請求依不當得利返
      還請求權主張抵銷。
   並在本院聲明：（一）上訴駁回。 （二）如受不利判決，請
   准供擔保免為假執行。
三、得心證之理由：
（一）查上訴人自54年7月16日起受僱於被上訴人，至90年6月 1
      日退休，被上訴人於86年5月1日起始適用勞基法之規定，
      且勞基法適用後被上訴人應給付上訴人之退休金部分，已
      全部給付之事實，為兩造所不爭執，並有被上訴人令、退
      休金支給計算單附卷可稽（見91年度促字第3384號支付命
      令卷第5、6頁），自堪信為真實。又本件經兩造協議、簡
      化後之爭點，僅存上訴人勞基法適用前之退休金部分（46
      個基數），被上訴人員工薪資結構中所包括之「生活津貼
      」項目是否為「薪津」項目之一部分，而應列入系爭退休
      金之計算標準中；及被上訴人於員工薪資結構中增列「生
      活津貼」項目，卻剔除在計算退休金之標準之外，是否違
      背民法第 148條所定之誠實信用原則（詳原審卷第15、16
      、84、204頁）。
（二）按「勞工工作年資自受雇之日起算，適用本法前之工作年
      資，其資遣費及退休金給與標準依其當時應適用之法令規
      定計算，當時無法令可資適用者，依各事業單位自訂之規
      定或勞雇雙方之協商計算之，適用本法後之工作年資，其
      資遣費與退休金給與標準，依第17條及第55條規定計算」
      ，勞基法第84條之 2定有明文。且上訴人90年6月1日退休
      ，依被上訴人董事會88年11月26日頒定實施之人事管理規
      則（原審卷第 125頁以下）第69條規定：「員工退休金給
      與標準如左：一、86年 4月30日前之工作年資，依勞基法
      第84條之 2規定辦理。…」。上訴人退休前為被上訴人銀
      行經理，於被上訴人（銀行業）適用勞基法前，上訴人因
      非工廠工人或礦工，而無臺灣省工廠工人退休規則或臺灣
      省礦工退休規則之適用；當時亦無法令可資適用於兩造之
      勞雇關係，為兩造不爭執。則適用勞基法以前上訴人退休
      金之計算，依前揭規定，即應依各該事業單位即被上訴人
      自訂之規定辦理。而被上訴人於適用勞基法前，與其受雇
      人有關退休或退職金之給與標準，定有人事管理規則。是
      本件應適用被上訴人之舊人事管理規則，決定適用勞基法
      以前上訴人退休金之計算，應無庸疑。
（三）惟按「工資」依勞基法第2條第3款規定，係指「勞工因工
      作而獲得之報酬，包括工資、薪金及按計時、計日、計月
      、計件以現金或實物等方式給付之獎金、津貼及其他任何
      名義之經常性給與均屬之」。此項規定在勞基法實施前，
      工廠法施行細則第 4條亦有相類似之規定。「工資」是勞
      工給付勞務之對價並受到法律保護，而有基本工資及禁止
      雇主巧立名目規避之概括性規定。因此，關於工資之認定
      即不能單純之字面文義解釋，而係就其是否屬「勞務之對
      價」及「經常性之給與」，至於其給付名稱為何，則非所
      問（最高法院92年台上字第2108號判決參照）。本件雖非
      依勞基法所規定「工資」內容而為判斷，然仍應參酌其精
      神，始為公允。
（四）被上訴人之舊人事管理規則，係由被上訴人董事會所訂定
      （原審卷第115頁以下，最後修訂日期為85年2月14日），
      其中關於退休金該規則第66條規定：「員工在本行服務滿
      5 年以上而退休或退職時，給予退（休）職金按該職退職
      當月之員工薪津及職務給付，依左列標準 1次支給之。任
      職超過25年以上者，除照左列標準支給外，其超過年數每
      超過 1年增發兩個月退（休）職金計之」；雖就退休金之
      計算係按退職當月之員工「薪津」及「職務加給」為計算
      標準，然此「薪津」內容究竟為何，則無明確載明其定義
      。另觀該舊人事管理規則第 5章「待遇」中，第29條規定
      ：「員工之待遇分為薪津、加給、各項津貼（包括房租、
      出納、機車、執勤、加班等）、各項補助、獎金等，其支
      給標準另定之」；第30條規定：「員工之薪津均以月額計
      算，惟新進及復職員工之薪津，自報到日起支給之。員工
      解職時，其薪津自離職之日停止支給」；第31條規定：「
      新進試用人員之薪俸以正式錄用職位起薪90％發給之」；
      均無「生活津貼」之名詞。另依被上訴人董事會在68年間
      之 2次會議記錄，及被上訴人薪資支給標準表（其中所定
      生活津貼數額大部分高於本俸數額），則均將「生活津貼
      」列為「勞務之對價」，且係「經常性之給與」。況被上
      訴人所提上訴人退休前 6個月薪資明細表，上訴人每月得
      領取之「生活津貼」為34000元，接近其「本俸」39400元
      ；若謂上訴人每月領取之「薪津」，不包括「生活津貼」
      ，實不合理。
（五）被上訴人雖主張依其薪資支給標準表之內容，已將薪津（
      本俸及年功俸）、生活津貼、職務加給明確劃分云云。然
      前揭被上訴人之舊人事管理規則第29條所定之各項津貼，
      係指房租、出納、機車、值勤、加班等津貼，並未明定「
      生活津貼」；其中除房租可認係屬生活津貼外，其他出納
      、值勤、加班等都是屬於工作津貼，而機車乃屬於交通津
      貼，而這種津貼常不具確定性，須從事出納、值勤、加班
      時始得領取。而依前揭被上訴人之舊人事管理規則第29條
      授權訂定之被上訴人薪資支給標準表之「生活津貼」，雖
      隨職務不同而有高低之分，但卻是每一職務之生活津貼都
      是固定，不論有無從事特別工作均得領取，此種固定之給
      付顯屬勞工因工作而獲得之報酬，並具經常性，應係屬於
      員工報酬的一部分，自係前揭被上訴人之舊人事管理規則
      第29條規定「薪津」中之一部分。被上訴人之薪資支給標
      準表雖將「生活津貼」與「薪津（本俸及年功俸）」分別
      列出，惟已違反其母法即前揭被上訴人之舊人事管理規則
      第29條之規定，其以此抗辯，難謂有理。
（六）再以前揭被上訴人之舊人事管理規則全文觀察，其在獎懲
      、遷調、福利規定薪津時，均特別括號註明不包括職務加
      給，惟有在第66條規定退（休）職金時，係規定薪津及職
      務加給。此種規定方式參照前述之薪資支給標準表之結構
      ：薪津（本俸及年功俸）及生活津貼係屬固定，每一層級
      之員工均可領取，而職務加給則只有科（課）長以上始得
      領取，因此於該人事規則第29條之外談及薪津時，均明文
      將職務加給作特別之排除（見該規則53、60、63條規定）
      。否則，為何不將生活津貼項目亦一併明文排除？若謂薪
      津本即不包括生活津貼及職務加給，則職務加給根本也沒
      有特別明文加以排除之必要。且該人事管理規則第66條，
      係規定於第11章「恤養」，本章訂定之宗旨係在照顧員工
      退休後之生活，因此即必須以照顧員工對員工有利之方向
      解釋，始符正義原則；該人事管理規則第66條規定退（休
      ）職金應係以該員退職當月之員工薪津及職務加給，按照
      服務年資折算給予，因此此處之薪津，應指本俸、年功俸
      及生活津貼，否則沒有特別將職務加給明文加入之必要。
      前揭被上訴人之舊人事管理規則規定前後之出入，益足顯
      示該人事管理規則內所規定之薪津顯非僅指本俸及年功俸
      ，尚應包括生活津貼部分，始符合該人事管理規則整體之
      規範。另從文義上觀察，若薪津僅只包含本俸及年功俸，
      則被上訴人儘可使用薪俸或本俸之名稱，而無稱薪津用語
      之必要，「薪津」一詞在文義上自令人容易包括固定之津
      貼。此對照被上訴人於88年11月26日實施之新人事管理規
      則第27條「行員待遇分薪資，各項加給、津貼、獎金，其
      支給標準及辦法，均另定之。前項薪資包括薪俸、生活津
      貼、主管及職務加給三項之合計數，均以月計之」之規定
      ；與前揭被上訴人之舊人事管理規則第29條比較，在薪津
      或薪資之後也都是規定包含各項加給、津貼、獎金，與其
      前條文結構相同。新人事管理規則該條增訂第 2項規定薪
      資包括薪俸、生活津貼與主管與職務加給，不過是將前揭
      被上訴人之人事管理規則之薪津內涵加以明確化而已，並
      非將原不包括之生活津貼及主管或職務加給額外納入薪資
      範圍，益足證明前項之論述。
（七）基上所述，本件系爭「生活津貼」係一種「勞務之對價」
      及「經常性之給與」，應係上訴人退休時被上訴人之人事
      管理規則第66條中所定「薪津」之一部分。上訴人主張其
      適用勞基法前之退休金部分，「生活津貼」為「薪津」之
      一部分，應包括在計算退休金之基準內，自非無據，應認
      為有理由（最高法院93年度台上字第 844號、94年度台上
      字第1649、2221號判決參照）。
（八）另被上訴人將勞基法實施前之退休金，依上訴人86年 4月
      薪資表中之薪津33600元及職務加給20000元計算，謂上訴
      人溢領退休金 0000000元，而主張抵銷一節。被上訴人並
      未於準備程序中主張，其又未釋明係「因不可歸責於當事
      人之事由不能於準備程序提出者」，依民事訴訟法第 276
      條規定，已不得於行言詞辯論時主張。況依被上訴人之舊
      人事管理規則第66條規定，退休金按退休當月之員工薪津
      計算，自不得依上訴人86年 4月薪資計算；且按上訴人之
      退休金支給計算單，被上訴人發給之金額尚包括預告薪資
      、獎助金等，亦難謂上訴人有溢領退休金情形。是被上訴
      人此抵銷之主張，無從准許。
四、綜合上情，上訴人主張其適用勞基法前之退休金部分，「生
    活津貼」為「薪津」之一部分，應包括在計算退休金之基準
    內，為可採信；被上訴人抗辯該部分退休金之計算基準，僅
    為其薪資支給標準表中之「薪津」，並不包括「生活津貼」
    ，無可為採。從而，上訴人依被上訴人所定之舊人事管理規
    則第66條規定，請求被上訴人給付退職當月「生活津貼」34
    000元乘以46個基數之0000000元及法定遲延利息（自支付命
    令送達被上訴人之91年 4月29日翌日起算）部分，為有理由
    ，應予准許。另上訴人主張其適用勞基法前之退休金應按退
    休當月之薪資為115257元為計算基準，及應自90年6月2日起
    計算遲延利息，尚非有據；故逾上開准許部分外之請求，為
    無理由，應予駁回。原審就上開應准許部分，為上訴人敗訴
    之判決，自有未洽；上訴意旨求予廢棄改判，為有理由，爰
    由本院予以廢棄改判如主文第 2項所示。至於上訴人之請求
    不應准許部分，原判決為上訴人敗訴之判決，經核於法並無
    不合；上訴意旨求予廢棄改判，為無理由，應駁回其上訴。
    又上訴人勝訴部分，兩造分別陳明願供擔保為准、免假執行
    之宣告，經核於法並無不合，爰分別酌定相當擔保金額准許
    之。至於上訴人敗訴部分，其假執行之聲請失所附麗，應併
    予駁回。
五、本件事證已臻明確，兩造其餘攻擊防禦方法，對本件判決之
    結果無影響，核無一一審究必要，附此敘明。
據上論結，本件上訴為一部有理由，一部無理由，依民事訴訟法
第450條、第449條第1項、第79條、第463條、第390條第2項、第
392條第2項，判決如主文。
中    華    民    國    95    年    4    月    13     日
                       審判長法  官  何方興
                             法  官  蔡勝雄
                             法  官  林德盛
以上正本係照原本作成。
如不服本判決，應於收受送達後20日內向本院提出上訴書狀，其
未表明上訴理由者，應於提出上訴後20日內向本院補提理由書狀
（均須按他造當事人之人數附繕本）上訴時應提出委任律師或具
有律師資格之人之委任狀；委任有律師資格者，另應附具律師及
格證書及釋明委任人與受任人有民事訴訟法第466條之1第 1項但
書或第2項（詳附註）所定關係之釋明文書影本。
                             書記官  劉妙娘
中    華    民    國    95    年    4    月    13     日
附註：
民事訴訟法第466條之1（第1項、第2項）：
對於第二審判決上訴，上訴人應委任律師為訴訟代理人。但上訴
人或其法定代理人具有律師資格者，不在此限。
上訴人之配偶、三親等內之血親、二親等內之姻親，或上訴人為
法人、中央或地方機關時，其所屬專任人員具有律師資格並經法
院認為適當者，亦得為第三審訴訟代理人。


司法院資訊處製作；財團法人民間司法改革基金會備份。
